【裁判字號】    97,消債更,309
【裁判日期】    970909
【裁判案由】    更生事件
【裁判全文】
臺灣臺南地方法院民事裁定           97年度消債更字第309號
聲  請  人
即 債 務人    甲○○
上列當事人因消費者債務清理事件聲請更生，本院裁定如下：
    主  文
聲請駁回。
聲請費用由聲請人負擔。
    理  由
一、按債務人與金融機構協商成立者，不得聲請更生或清算，但
    因不可歸責於己之事由，致履行顯有重大困難者，不在此限
    ；本條例施行前，債務人依金融主管機關協調成立之中華民
    國銀行公會會員辦理消費金融案件無擔保債務協商機制與金
    融機構成立之協商，準用前項之規定，消費者債務清理條例
    （下稱本條例）第151條第5項、第6項分別定有明文。又聲
    請更生或清算不合程式或不備其他要件者，法院應以裁定駁
    回之，但其情形可以補正者，法院應定期間先命補正，復為
    本條例第8條所明定。
二、聲請意旨略以：聲請人即債務人甲○○現任職於土城公有市
    場員工，每月薪資新臺幣（下同）18,000元，除此薪資收入
    外，僅有汽車1輛，然累計債務總金額已達1,505,418元，前
    曾依照中華民國銀行公會會員辦理消費金融案件無擔保債務
    協商機制，與台新國際商業銀行（下稱台新銀行）等5間銀
    行成立協商，每月應還款金額為13,341元，然因債務人所賺
    之薪資，除須負擔家庭每月支出11,000元及子女郭彥廷、郭
    建廷生活費每月各3,000元及1,000元，加上債務人之配偶郭
    榮旭現在都要穿背架作復健，龐大的醫療費用支出，已使債
    務人不足支付銀行協商金額，遂導致債務人毀諾，有不可歸
    責於己致履行顯有重大困難之事由，符合本條例第3條、第1
    51條第5項但書之規定，爰依上開規定，提出財產及收入狀
    況說明書、債權人清冊、債務人清冊，聲請更生等語。
三、經查：
    （一）債務人於本件更生聲請前，已於民國95年7月28日依
          金融主管機關協調成立之中華民國銀行公會會員辦理
          消費金融案件無擔保債務協商機制與台新銀行等5間
          金融機構成立協商，自95年8月份起，分120期，利率
          3.88%，每月13,341元分期償還等情，有債權人台新
          銀行97年6月4日台新債協97法清字第40027號函及所
          附債務人簽名之協議書及無擔保債務還款計畫書影本
          附卷可參。
    （二）而債務人主張其現今每月薪資18,000元，已不足清償
          協商款每月13,341元，而導致毀諾云云。經查：
          1.雖依債務人提出之財政部臺灣省南區國稅局95及96
            年度綜合所得稅各類所得資料清單所示，債務人95
            年間並無薪資或其他收入所得，而債務人96年間之
            薪資所得為180,000元，然財政部臺灣省南區國稅
            局綜合所得稅各類所得資料清單所示之收入資料，
            限於依稅法課以扣繳義務之扣繳義務人之陳報或所
            得人之誠實申報，不能因所得資料清單上無任何所
            得，即逕認債務人確實無其他所得，況債務人自95
            年8月份協商成立時起，共依約履行10期協商款項
            ，此經本院依職權函查債務人之債權人台新銀行、
            國泰世華商業銀行股份有限公司（下稱國泰世華銀
            行）及大眾商業銀行股份有限公司查證屬實，並有
            上開3間銀行之民事陳報狀附卷可參。則債務人若
            於協商當時確實無任何收入，何以卻自95年8月份
            起迄96年5月止，竟能按時依約履行每月13,341元
            之債務長達10個月期間？債務人此10個月期間是否
            確實無其他收入，已屬可疑。另依國泰世華銀行97
            年6月10所提之民事陳報狀，其所提供之債務人信
            用卡戶基本資料顯示債務人任職機構為土城市公有
            市場，年薪為420,000元，又信用卡用戶基本資料
            乃係由信用卡申請人所提供，與債務人所提之年度
            綜合所得稅各類所得資料清單比較之下，債務人向
            本院聲請更生時所陳報之月收入與其先前向銀行所
            陳報之薪資顯有極大之差異，若非債務人於申請信
            用卡時欲過度擴張其信用，即是債務人並未誠實陳
            報其每月之收入，故本院認定債務人之月薪應非僅
            為18,000元。
          2.查債務人所提出之奇美醫院收費收據，上載債務人
            之配偶郭榮旭住院日期係97年3月20日，且經本院
            命債務人補正郭榮旭醫療復健費用部分是否領有保
            險理賠給付？債務人於97年8月5日之補正狀中亦自
            陳其配偶領有國泰人壽之理賠金額約140,000元及
            其配偶公司幫郭榮旭投保之意外保險理賠為112,00
            0元，則債務人所謂其配偶因意外住院須支出龐大
            復健費用等語，顯與事實不符，且債務人之配偶因
            意外住院之時間為97年3月20日，而債務人早於96
            年5月已毀諾，即不得執嗣後發生之事實而謂有不
            可歸責於債務人之事由致履行顯有重大困難，故債
            務人所陳顯與事實不符，並不足採。又債務人雖稱
            其父母須其照顧並不定時負擔醫藥費用，然債務人
            既自陳其父母享有老人年金之給付，且債務人並未
            提出相關支出證明文件，則債務人所陳亦不足採。
            另債務人於聲請狀內之財產及收入狀況說明書所列
            其子郭彥廷（75年8月27日出生，現年22歲）每月
            生活費用支出3,000元之部分，惟債務人於97年8月
            5日補正狀卻陳稱其子現在在彰化打工，則債務人
            先後陳述顯然矛盾，其子郭彥廷既已年滿20歲，並
            申辦助學貸款及打工謀生，債務人對其應無扶養義
            務，且債務人就此部分之支出並未提出任何文件以
            證明其所言屬實，則債務人主張每月支出其子郭彥
            廷3,000元生活費用云云，亦非可採。
          3.再者，債務人於93年刷卡支付國泰人壽保險費約11
            ,224元，此有債權人國泰世華銀行97年6月10日之
            民事陳報狀所附之消費款明細資料附卷足憑此，可
            知債務人每年非全民健保之保險費至少11,224元。
            債務人既陳稱收入微薄，且上開保險非屬強制保險
            ，債務人理應終止該保險契約，將該筆支出移作生
            活必需費用或清償債務協商月付金。另依國泰世華
            銀行所提供之前開消費明細可知，債務人於協商前
            所刷卡消費者，除每月和信電信通信費均高達2,00
            0元外，尚有捷利旅行社19,700元之旅遊消費及郭
            元益食品20,000元之消費等等；而債務人更曾於93
            年8月17日及同月18日短短2日內，即預借現金高達
            100,000元，此亦有中國信託商業銀行股份有限公
            司97年6月4日民事陳報狀所附之消費款明細資料在
            卷可憑。從而，債務人未謹慎衡量本身財務收入與
            支出狀況，卻恣意消費後，再申請債務協商，其因
            此異常之消費狀況，實係債務人自己之行為所致，
            是本件債務人主張因有不可歸責於己之事由，致履
            行上開協議內容顯有重大困難云云，自非可採。
四、綜上所述，債務人於95年8月份與債權人為債務協商後，竟
    能依約履行長達10個月，則其當時是否確實無任何收入，已
    屬可疑，且債務人並未據實陳報其收入與支出狀況，又債務
    人之所以負擔鉅額債務，顯係其過度消費所致，而應認可歸
    責於債務人。再者，債務人與其金融機構之債權人協商成立
    之清償方案後，即應由債務人勉力履行，必以其後發生情事
    變更，在清償期間收入或收益不如預期或驟然減少，致該方
    案履行有重大困難，且因不可歸責於己，始能聲請更生或清
    算，以避免債務人任意毀諾已成立之協商，濫用更生或清算
    之債務清理程序。然債務人並無法提出相關證明文件證明其
    於和債權人台新銀行等5間銀行協商當時，與本件更生聲請
    時之收入有何明顯不同，且參以債務人於95年8月起，已陸
    續對台新銀行等5間銀行清償10期債務，足見債務人並非不
    能履行債務甚明，故債務人之家庭收入及基本生活、教育等
    費用之支出狀況並無重大變更，則依其目前之資力狀況，難
    謂債務人於金融機構之債權人銀行協商後，有何不可歸責於
    債務人致其履行顯有重大困難之事由存在。從而，債務人聲
    請更生，即違背本條例第151條第5項及第6項之規定，且上
    開欠缺又屬無從補正，依上說明，自應駁回其聲請，爰裁定
    如主文。
中    華    民    國    97    年    9     月    9     日
                民事第三庭    法  官  陳志成
上為正本係照原本作成。
如不服本裁定，應於裁定送達後10日內，以書狀向本院提出抗告
，並繳納抗告費新臺幣1千元。
中    華    民    國    97    年    9     月    9     日
                              書記官  黃敏純


司法院資訊處製作；財團法人民間司法改革基金會備份。
